【裁判字號】    89,上訴,18
【裁判日期】    890229
【裁判案由】    妨害自由
【裁判全文】
臺灣高等法院高雄分院刑事判決                      八十九年度上訴字第一八號
    上  訴  人    台灣高雄地方法院檢察署檢察官
    上  訴  人
    即  被  告    戊○○
    上  訴  人
    即  被  告    甲○○
    上  訴  人
    即  被  告    丙○○
    被      告    乙○○○
右上訴人因被告等妨害自由案件，不服台灣高雄地方法院八十八年度訴字第一二六九
號中華民國八十八年十一月十七日第一審判決（起訴案號：台灣高雄地方法院檢察署
八十八年度偵字第一一一七四號），提起上訴，本院判決如左：
    主      文
上訴駁回。
戊○○、甲○○、丙○○均緩刑參年。
    事      實
一、丁○○積欠乙○○○新台幣（下同）八百五十萬元之債務，所欠債務其中有五百
    五十萬元係戊○○所投資，因丁○○自民國八十二年間積欠此債務，迄未清償，
    戊○○為追償債務，遂與甲○○與丙○○基於共同犯意之聯絡，於八十八年四月
    二十八日下午一時三十分許，先由丙○○以請丁○○幫忙處理事務為由，駕車誘
    騙丁○○上車，半路再將戊○○及甲○○接應上車，戊○○及甲○○上車後即各
    持乙把玩具手槍抵住丁○○腰部，並用膠布將其嘴巴貼住，喝令丁○○不准出聲
    ，控制其自由押往台南縣歸仁鄉沙崙村沙崙糖廠工作站甘蔗園旁工寮內，欲與丁○○商談清償債務一事，因丁○○不願商談並欲逃離，戊○○遂毆打丁○○，並
    以手拷拷住丁○○，致丁○○受有兩手前臂皮下出血四處（二×二公分，二×二
    公分，六×三公分，十一×四公分）、頭部顏面擦傷三處（各一×○．三公分）
    等傷害，丁○○害怕自己再受到傷害，遂於同日晚上七時三十分許聯絡家人清償
    債務，至翌日（二十九日）凌晨二時許，丁○○家人同意先代為清償一百萬元之
    債務，戊○○等三人才將丁○○手拷解開，雙方欲至派出所和解時，丁○○向承
    辦員警提起告訴，並扣得玩具手槍二支、手拷二副。
二、案經高雄縣警察局岡山分局報請臺灣高雄地方法院檢察署檢察官偵查起訴。
    理      由
壹、被告戊○○、甲○○、丙○○有罪部分：
一、訊據被告戊○○、甲○○、丙○○固不諱言有於右揭時、地誘騙丁○○上車，並
    於車上以玩具手槍抵住周女之腰部，及以膠布將其嘴巴貼住，令其不得出聲，並
    於工寮內以手拷拷住周女不准其離開工寮等情，惟矢口否認有妨害丁○○行動自
    由，及將其毆傷之行為，均辯稱：因周女欠錢經年不還，渠等僅為追討債務，與
    周女商談，因周女拒絕商談且欲離去，渠等才用手拷拷住周女，並於拉扯間致周
    女受傷，渠等係正當之索債行為等語。經查：（一）右揭事實，業據被害人周女
    指述綦詳，並有證人王新雄即丁○○之姐夫於警訊中證述明確（警卷第十三頁以
    下），復有相片九張、驗傷診斷書一紙在卷，及玩具手槍二支、手拷二副扣案足
    資佐證。（二）按「不依正當途徑索債，竟以強暴行為押往茶店，不令自由行動
    ，自應負刑法第三百零二條第一項之罪責」（最高法院二十五年上字第三一三二
    號判例意旨參照）。查本案被告三人既自承於車上以玩具手槍抵住周女之腰部，
    及以膠布將其嘴巴貼住，令其不得出聲，並於工寮內以手拷拷住周女不准其離開
    工寮等情，核其情節，依上開判例意旨，自與刑法第三百零二條第一項妨害自由
    罪責相符。（三）綜上所述，本件罪證明確，被告戊○○、甲○○、丙○○等對
    控制周女之行為解釋為正當索債，認無犯罪，尚非可採，被告犯行均堪認定。
二、核被告戊○○、甲○○、丙○○三人所為，係犯刑法第三百零二條第一項之妨害
    自由罪及第二百七十七條第一項之傷害罪。被告戊○○等三人具有犯意聯絡及行
    為分擔，為共同正犯。被告等所犯上開二罪間，有方法結果之牽連關係，為牽連
    犯，應從一重之妨害自由罪處斷。公訴人雖未就被告三人所犯之傷害罪部分起訴
    ，惟此部分既與其他犯罪部分有牽運犯之裁判上一罪關係，自為起訴效力所及，
    本院自得予以審究。原審因而適用刑法第二十八條、第三百零二條第一項、第二
    百七十七條第一項、第五十五條後段、第三十八條第一項第二款、罰金罰鍰提高
    標準條例第一條前段，並審酌被告三人為追討債務，竟以玩具手槍、手拷等非法
    方法妨害他人行動自由，並致人受傷，惡性本非輕，惟念及其犯罪動機係因被害
    人丁○○自八十二年間即積欠他人八百五十萬元之債務，迄未清償等一切情狀，
    分別量處戊○○有期徒刑六月，甲○○、丙○○各有期徒刑四月，扣案之玩具手
    槍二支、手拷二副認係供犯罪所用之物，且為被告廖仁員所有，而依刑法第三十
    八條第一項第二款併予宣告沒收。並說明扣案之玩具手槍二支，經送內政部警政
    署刑事警察局鑑定結果認為，送驗玩具手槍二支，係仿半自動手槍外型製造，主
    要材質為塑膠，以壓縮彈簧為發射動力，可供發射直徑六ｍｍ彈丸，機械性能良
    好，惟經測試，其發射動能甚弱，均不具殺傷力等情，此有該局八十八年五月十
    七日刑鑑字第四四四三九號鑑驗通知書在卷可稽，非屬違禁物；核其認事用法，
    並無違誤，量刑亦稱允適，被告戊○○、甲○○、丙○○上訴否認有觸法行為，
    為無理由，應予以駁回，另經本院查被告戊○○、甲○○、丙○○前均未曾犯罪
    ，有本院被告全國前案紀錄表可稽，因丁○○積欠債務高達數百萬元，經年不予
    聞問，有錢投資商業，卻無名下財產可供被告執行追討，而被告戊○○亦非富甲
之家，對數百萬元金錢之損失，自然痛心，被告認債權形將化為烏有，茲因一時
    情急失策，而邀另被告甲○○、丙○○共同以不正當之方法追討債務，然鑑其當
    日即主動載告訴人至警局處理債務問題，足證三人對己之行為初無犯罪之認識，
    惟其於本院審理時已知己誤，求請從輕處罰，其債權既尚未得清償，損失已不可
    謂輕，而被告甲○○、丙○○係應戊○○之請前往幫忙，非基於主謀，三人若因
    此入獄，亦非刑罰處罰之本意，亦無從顯現監獄教化之功，爰審酌其債權仍未得
    清償，經此偵審教訓，及此刑之宣告後，均當知所警惕，而無再犯之虞，本院認
    以暫不執行其等之刑為宜，乃併予宣告緩刑，以促其等隨時注意己行，勿再蹈法
    網，以啟自新。
貳、無罪部分：
一、公訴意旨另以：被告乙○○○與被告戊○○、甲○○、丙○○基於共同犯意之聯
    絡，於八十八年四月二十八日下午一時三十分許，先由丙○○藉故騙丁○○上車
    ，半路再接應戊○○及甲○○，在車上戊○○與甲○○各持乙把玩具手槍抵住丁○○腰，並用膠布將其嘴巴貼住，喝令丁○○不准出聲，控制其自由押往台南縣
    歸仁鄉沙崙村沙崙糖廠工作站甘蔗園旁工寮內，並毆打丁○○成傷，期間戊○○
並以電話向乙○○○報告押走丁○○之情形，旋即接乙○○○到工寮，乙○○○
    到工寮後大罵丁○○，並打丁○○二巴掌後即離去，離去之際並同時向戊○○交
    待好好處理丁○○，丁○○害怕自己再受到傷害，遂答應戊○○、甲○○、丙○○願聯絡其家人先支付一百萬元之債務，此時戊○○、甲○○、丙○○才將丁○○手拷解開，雙方欲至派出所和解時，丁○○向承辦員警提起告訴等語，因認被
    告乙○○○共同涉犯刑法第三百零二條第一項妨害自由罪嫌。
二、按「犯罪事實應依證據認定之，無證據不得推定其犯罪事實」，刑事訴訟法第一
    百五十四條定有明文。又告訴人之告訴，係以使被告受刑事追訴為目的，是其陳
    述是否與事實相符，仍應調查其他證據以資審認（最高法院五十二年台上字第一
    三○○號判例參照），苟無其他證據足以證明告訴人之指訴係為真實，自難僅憑
    告訴人指訴而為被告有罪之判決。
三、經查公訴人係以告訴人周女之指訴及被告戊○○、丙○○供稱將周女押往工寮時
    有聯絡乙○○○，乙○○○有指示戊○○向周女索取五百五十萬元，而認被告乙○○○涉案，惟據被告乙○○○堅決否認有右開妨害自由犯行，辯稱：伊並未唆
    使戊○○三人押丁○○討債，案發當日伊皆在家中，並未前往台南縣歸仁鄉沙崙
    村沙崙糖廠工作站甘蔗園旁工寮內，打丁○○二巴掌，伊僅於當日晚上六時許接
    獲戊○○電話，詢問丁○○所欠債務金額，伊不知當日戊○○等三人有押丁○○
    等語。查告訴人周女雖指稱被告乙○○○於當日五時許有至工寮打伊耳光等情，
    惟據被告戊○○、甲○○、丙○○均稱案發自始至尾均只有伊等三人與周女，且
    查被告乙○○○於八十八年四月二十八日案發當日下午三點至同日晚上十時多皆
    在家中，並未曾外出至台南縣歸仁鄉沙崙村沙崙糖廠工作站甘蔗園旁工寮等情，
    已據證人何月珍、黃雅惠二人於偵查中到庭證述明確（偵查卷第三四頁），核與
    共同被告戊○○、甲○○、丙○○於警、偵訊及本院審理中始終一致供述：「乙○○○案發當日並未至台南縣歸仁鄉沙崙村沙崙糖廠工作站甘蔗園旁工寮」等語
    相符，是被告乙○○○所辯其未至台南縣歸仁鄉糖廠工寮，尚堪採信。公訴人上
    訴意旨指稱被告乙○○○於當日下午一時許可能至工寮一節，核與告訴人指訴被
    告係下午五時許至工寮一節相佐，公訴人上訴意旨所指顯有誤認，附此敘明。另
    共同被告戊○○、丙○○雖供稱有在台南歸仁鄉之工寮打電話給乙○○○（偵查
    卷第三二、三三頁），惟丙○○係稱「我不知道內容為何，是戊○○與黃月鳳通
    電話」，而戊○○雖稱「我有跟他說我把丁○○帶到工寮，黃月鳳在電話中說他
    欠我之錢都在丁○○那，叫我五百五十萬元向丁○○拿」等語，惟據戊○○於本
    院稱伊係打電話向乙○○○求證伊所有之五百五十萬元係由周女借去一情（本院
    卷第廿八頁），而據告訴人稱當日被告係向其索討五百多萬元一節觀之，如係乙○○○唆使被告等人強押周女索討債務，應係向周女索討八百五十萬元而非僅索
    討被告戊○○部分之五百五十萬元，故當日在工寮被告戊○○有電乙○○○，惟
    此僅能證明被告乙○○○當日知悉丁○○被戊○○帶到工寮一情而已，尚難據此
    論斷被告乙○○○與被告戊○○等人有共謀妨害自由之犯意聯絡。此外，復查無
    其他積極證據足資認定被告乙○○○有妨害自由犯行，尚難僅憑告訴人有瑕疵之
    唯一指訴遽入被告罪責。是此部分不能證明被告犯罪，原審依前揭說明，而為被
    告乙○○○無罪之諭知，核無違誤，公訴人上訴指摘原判決判決被告乙○○○無
    罪部分不當，為無理由，應予以駁回。
據上論斷，應依刑事訴訟法第三百六十八條，刑法第七十四條第一款，判決如主文。
本案經檢察官林應華到庭執行職務。
中    華    民    國     八十九     年       二       月     二十九     日
                              臺灣高等法院高雄分院刑事第五庭
                                  審判長法官  吳水木
                                        法官  洪慶鐘
                                        法官  惠光霞
右正本證明與原本無異。
如不服本判決，應於判決送達後十日內向本院提出上訴狀，其未述理由者並應於提
出上訴狀後十日內向本院補提理由書（應附繕本)。
                                      書記官  林永富
中    華    民    國     八十九     年       三       月     二         日
附錄  本判決論罪科刑法條：
刑法第三百零二條第一項：
私行拘禁或以其他非法方法，剝奪人之行動自由者，處五年以下有期徒刑、拘役或三
百元以下罰金。
                                                                        Ｂ


司法院資訊處製作；財團法人民間司法改革基金會備份。
